臺灣桃園地方法院刑事判決　　　　　　　 95年度易字第135號
公　訴　人　台灣桃園地方法院檢察署檢察官
被　　　告　丙○○
　　　　　　　　　　號
選任辯護人　蔡志雄律師
被　　　告　庚○○
選任辯護人　石麗卿律師
被　　　告　乙○○
選任辯護人　陳河泉律師
被　　　告　辛○○
選任辯護人　陳建昌律師
上列被告等因背信案件，經檢察官提起公訴（93年度偵字第1211
0 號、94年度偵字第22368 號）暨追加起訴（94年度偵字第1020
7 號），本院判決如下︰
    主  文
丙○○共同連續為他人處理事務，意圖為第三人不法之利益，而
為違背其任務之行為，致生損害於本人之財產，處有期徒刑貳年
陸月。
乙○○共同連續為他人處理事務，意圖為第三人不法之利益，而
為違背其任務之行為，致生損害於本人之財產，處有期徒刑壹年
陸月。減為有期徒刑玖月。
庚○○、辛○○被訴部分，均免訴。
    事  實
一、丙○○、乙○○原在桃園縣觀音鄉農會分別擔任總幹事、秘
    書之職，丙○○受該農會之託，應依農會法第三十一條規定
    秉持理事會決議執行之任務，向理事會負責，就放款部分應
    負核定之責，而乙○○負責審核徵信人員、授信人員及信用
    部主任之意見後，簽註意見轉呈總幹事；庚○○（因追訴權
    時效完成，為免訴判決，詳如後述）為徵信人員，負責借戶
    個人信用調查及不動產之鑑定及估價，均應負有善盡善良管
    理人之注意義務，依法令及該農會之規定詳為審核之任務。
    渠等明知依桃園縣觀音農會民國八十三年一月二十五日第十
    二屆第二次會員代表大會決議對同一會員及其同戶家屬放款
    總額，以前一年度決算淨值百分之二十五計算，最高不得超
    過新台幣（下同）四千萬元，及依桃園縣觀音鄉農會八十三
    年三月二十三日理事會通過之觀音鄉農會辦理會員貸款處理
    要點二、甲、Ｂ(10)規定：「授信額度達一千萬元以上者，借
    款人應檢附經稅捐關蓋章之年度報繳綜合所得稅申報書影本
    以憑核對」，亦明知己○○（現已死亡）係擬以人頭戶分散
    貸款、集中使用之方式，規避上揭貸款額度限制之規定向該
    農會貸款，其中作為借款名義人之黃陳端、黃春鳳、林明如
    、丁○○○並未實際居住在桃園縣觀音鄉，僅為本次貸款而
    將戶籍遷入桃園縣觀音鄉，另黃春鳳、林明如、丁○○○於
    申請貸款當時並無工作，林明如、黃春鳳並無八十二年度報
    繳綜合所得稅申報書，黃陳端係在嘉義縣從事養鴨工作，月
    收入約一萬餘元，還款能力均顯薄弱，竟共同基於意圖為第
    三人不法利益之概括犯意聯絡，於八十三年八月一日己○○
    以其所有而登記在其兄黃隆益名下附表所示之保育區土地為
    擔保，而以其本人及兄嫂黃陳端、妹黃春鳳、弟媳林明如、
    母親丁○○○之名義向觀音鄉農會申請貸款時，庚○○未進
    行實質徵信，即於同年月二十二日在黃陳端、黃春鳳、林明
    如、丁○○○之個人信用調查表上參考事項及調查意見欄分
    別虛偽記載：「黃陳端：每年家庭收入三百萬元、支出一百
    萬元、目前協助經營養鴨，以生產蛋類為主，其經濟信用尚
    可」、「黃春鳳：每年家庭收入一百八十萬元、支出八十萬
    元、目前從事農業，其家庭收入以先生收入為主，經濟信用
    尚可」、「林明如：每年家庭收入二千萬元、支出八百萬元
    、目前為協助農業生產、其經濟收入經營水果生產為主，目
    前經濟信用尚可。」、「丁○○○每年家庭收入三千萬元、
    支出一千五百萬元目前家庭管理，經濟收入以子女收入為主
    ，經濟信用尚可」等情，並於貸款申請書上之調查意見欄內
    僅虛偽記載「黃陳端：目前協助養鴨經營，以生產蛋類為主
    ，其經營管理尚可，經濟收入尚穩定，信用尚可。」、「黃
    春鳳：目前從事農業以其先生收入為主要家庭收入，經濟信
    用尚可。」、「林明如：目前協助農業發展，以種植果樹生
    產水果為主要家庭收入，目前經濟信用尚可。」、「丁○○○：借款人目前為家庭管理，其家庭收入以子女收入為主，
    經濟信用尚可。」等情，而違背其作為徵信人員之義務；後
    於同年月二十四日針對本件貸款案之臨時貸款會議上，授信
    人員甲○○表示本案部分申請人無年度所得，丙○○於結論
    時仍表示「徵信人員確實做好徵信，授信人員確實把資料做
    好，債權確實做到無慮即可核貸」；於同年月二十六日，甲○○復在己○○、黃陳端、黃春鳳、林明如、丁○○○借款
    申請書上簽註己○○、林明如、黃陳端、黃春鳳、丁○○○
    等貸款戶之土地提供人均為黃隆益，有分散貸款，集中使用
    之嫌；風險過於集中，依農會目前營運情形，實不宜貸放；
    黃春鳳依國稅局證明八十二年度無所得，林明如經國稅局證
    明八十二年度綜所稅無申報等意見，依分層負責呈信用部主
    任辛○○、乙○○及丙○○審核，乙○○仍違反前揭規定簽
    註「一、擬如擬。二、本會資金充足經徵信評估不影響本會
    債權可請鈞長考慮」，丙○○亦違反前揭規定批示「准予貸
    放」，而陸續對附表所示之人，貸放如附表所示之金額。而
    桃園縣政府於八十三年十一月二十九日以八三府財金字第二
    三八八０九號函發函觀音鄉農會表示：「‧‧‧，經查貴會
    於八十三年九月份仍辦理分散借款集中使用之案件：‧‧‧
    ，貸款人（黃陳端、丁○○○、黃春鳳、己○○、林明如）
    為外縣市遷入設籍於草漯村，部分地址且與陳良欲、陳良發
    等七集團戶貸款人同，且黃春鳳、林明如無所得稅資料、黃
    陳端年所得僅二十萬元，與借款金額顯有未當，該貸款案違
    反個人授信案件徵信處理注意事項及農會信用部辦理放款業
    務應行注意改進事項，應嚴予糾正」；另中央存款保險股份
    有限公司於八十四年一月十二日至同年月二十日檢查觀音鄉
    農會信用部，並於同年二月二十四日所提出之檢查報告中亦
    提及八十三年九月間黃陳端、丁○○○、黃春鳳、己○○、
    林明如貸款案，擔保品係由黃隆益提供，借款戶均具有親屬
    關係，而本案所貸資金均由黃劉春玉（己○○之妻）提領，
    除償還合庫借款三千十萬七千元，餘款多流向己○○及其妻
    所營事業，借款利息則均由黃劉春玉代為繳納。另查該等借
    戶係提供非該農會業務區內之擔保品（新竹縣關西鎮及新埔
    鎮山坡地保育區之土地），且甫由外縣市遷入該農會業務區
    域內加入為贊助會員，即申貸鉅額放款，其行為已頗異常，
    未能深入瞭解仍予以核貸，授信政策有所偏誤。於八十五年
    九月間，黃陳端、黃春鳳、丁○○○等之貸款案陸續到期而
    申請轉期時，丙○○、乙○○、庚○○明知桃園縣政府於八
    十三年十一月二十九日以八三府財金字第二三八八０九號函
    、中央存款保險股份有限公司八十四年二月二十四日檢查報
    告之內容，且本件轉期申請案件之經辦人員邱怡雯於八十五
    年十一月二十七日於黃陳端、黃王春鳳、丁○○○之轉期申
    請書上簽註黃陳端、黃王春鳳、丁○○○依國稅局證明年所
    得無，顯與借款金額不相當。與林明如、己○○貸款戶之土
    地提供人均為黃隆益，有分散貸款，集中使用之嫌，有違分
    散風險原則。風險過於集中，實不宜予以轉期等意見，於八
    十五年十二月四日所召開之臨時貸款會議上，丙○○於結論
    時仍表示准其繼續轉期，乙○○於己○○、林明如之借款轉
    期申請書上簽註「擬請核」，於黃陳端、黃春鳳、丁○○○
    之借款轉期申請書上簽註「一、估價不足部分收回、二、其
    餘准予轉期可否請核」等語後，由丙○○予以核准轉期；嗣
    於八十七年七月間，己○○等即陸續拒絕繳息，迄今己○○
    部分積欠本金一千六百八十八萬元、利息七十五萬六千零二
    十六元，黃陳端部分積欠本金二千六百萬元、利息一百二十
    三萬一千九百八十四元，黃春鳳部分積欠本金二千七百萬元
    、利息一百二十七萬九千零七十二元，林明如部分積欠本金
    一千四百九十萬元、利息七十萬六千一百八十四元，丁○○○積欠本金二千六百萬元、利息一百二十三萬一千九百八十
    四元，合計觀音鄉農會共損失本金一億一千零七十八萬，利
    息五百二十萬五千二百五十元。
二、案經法務部調查局桃園縣調查站報請台灣桃園地方法院檢察
    署檢察官偵查起訴。
    理  由
壹、證據能力：
一、本件認定事實所引用之本件卷內所有文書證據、物證，並無
    證據證明係公務員違背法定程序所取得，被告丙○○、庚○○、乙○○、辛○○及辯護人等於本院審理終結前就卷內所
    有之卷證資料之證據能力均表示無意見，且卷內之文書證據
    ，亦無刑事訴訟法第一百五十九條之四之顯有不可信之情況
    與不得作為證據之情形，則依刑事訴訟法第一百五十九條之
    五之規定，本件認定事實所引用之所有文書證據、物證等證
    據，均有證據能力。
二、刑事訴訟法第一百五十九條第一項雖規定，被告以外之人於
    審判外之言詞或書面陳述，除法律有規定外，不得作為證據
    。然同法第一百五十九條之五第一項、第二項亦規定，被告
    以外之人於審判外之言詞或書面陳述，經當事人於審判程序
    同意作為證據，法院審酌該言詞陳述或書面陳述作成時之情
    況，認為適當者，亦得為證據；當事人、代理人或辯護人於
    法院調查證據時，知有第一百五十九條第一項不得為證據之
    情形，而未於言詞辯論終結前聲明異議者，視為有前項之同
    意。經查，證人甲○○於調查局之證述，經檢察官引為證據
    ，而被告等及辯護人於本院準備及審判程序中均未對證人甲○○於調查局之證述聲明異議，依前揭法條，應視為有同法
    第一百五十九條之五第一項之同意，而本院審酌證人甲○○
    係由調查員製作筆錄，詢問過程亦無何不當或違法之情事，
    認將證人甲○○之證述作為證據，並無不當，依前揭法條，
    自有證據能力，得為證據。
三、按被告以外之人於審判外之言詞或書面陳述，除法律有規定
    者外，不得作為證據；被告以外之人於偵查中向檢察官所為
    之陳述，除顯有不可信之情況者外，得為證據，刑事訴訟法
    第一百五十九條第一項、第一百五十九條之一第二項分別定
    有明文。經查，證人黃陳端、黃春鳳、林明如於檢察官前所
    為之證述，業經具結，且亦無何顯有不可信之情況，依前揭
    法條，自應有證據能力。
貳、有罪部分：
一、訊據被告丙○○、乙○○均矢口否認有何背信犯行，被告丙○○辯稱八十三年九月之貸款與八十五年間九月間辦理轉期
    ，均有召開會議討論通過，係參與會議之所有人共同作成決
    議，其係依據會議結論去辦理，並非個人即可以決定放款及
    轉期，所以並無違背職務的行為及不法之意圖云云；被告乙○○辯稱並無不法之意圖，就貸款事項，秘書亦無須負責云
    云。
二、經查：
  (一)依桃園縣觀音農會八十三年一月二十五日第十二屆第二次會
    員代表大會決議對同一會員及其同戶家屬放款總額，以前一
    年度決算淨值百分之二十五計算，最高不得超過新台幣（下
    同）四千萬元（見九十年度偵字第一０二０七號卷第九頁）
    。而依農會法第十四條規定：「農會會員每戶以一人為限」
    ，農會法施行細則第二十一條規定：「本法第十四條所稱之
    戶，以戶籍登記為準。入會會員不限於戶長」，而依戶籍法
    第三條第一項固規定：「戶籍登記，以戶為單位」，惟戶籍
    法施行細則第五條第二項前段規定：「同一處所有性質不同
    之戶並存者，應依其性質分別立戶」，因此，依前揭農會法
    暨戶籍法之規定，農會會員係每一戶籍登記以一人為限，而
    同一門牌號碼處所，依法自可有數個戶籍登記並存。經查，
    丁○○○、己○○雖均設籍在桃園縣觀音鄉草漯村三鄰草漯
    一六九之十三號，然依證人甲○○證稱：丁○○○、己○○
    母子二人雖設籍相同，但戶號不同（己○○戶號H 0000
    000，丁○○○戶號H 0000000），故可以辦理前
    述貸款等語（見九十三年度偵字第一二一一０號卷第一五七
    頁），並有本院辦理刑事案件電話記錄查詢表在卷可稽（見
    本院卷），因此，被告等辦理對上揭借款人之貸款，表面上
    並未超過觀音鄉農會代表大會決議對同一會員及其同戶家屬
    放款總額之限制。
  (二)借款人林明如原設籍於台北縣土城市，於八十三年六月二十
    四日遷入桃園縣觀音鄉草漯村十八鄰草漯二九九號；借款人
    己○○原設籍於台北市中正區，於八十三年六月二十三日遷
    入桃園縣觀音鄉草漯村三鄰草漯一六九之十三號；；借款人
    丁○○○原設籍於台北市中正區，於八十三年六月二十三日
    遷入桃園縣觀音鄉草漯村三鄰草漯一六九之十三號；借款人
    黃春鳳原設籍於台北縣土城市，於八十三年六月二十三日遷
    入桃園縣觀音鄉草漯村三鄰草漯一九０之三號；借款人黃陳
    端原設籍於嘉義縣水上鄉，於八十三年六月二十三日遷入桃
    園縣觀音鄉草漯村三鄰草漯一二九之二號，此有戶籍登記簿
    影本附卷可按（見同上偵查卷第六七至九０頁）。而丁○○○、己○○、林明如、黃春鳳、黃陳端均係於八十三年八月
    一日申請貸款，此有借款申請書可稽（見九十年度他字第一
    七二九號卷第八二、八八、九四、一００、一０五頁），距
    遷入之時均僅一月餘。此外，己○○等借款人之擔保品均係
    登記於黃隆益名下，亦有觀音鄉農會不動產調查報告表足證
    （見九十年度他字第一七二九號卷第八六、八九、九二、九
    六、九八、一０一、一０三、一０七、一一０頁），明顯可
    知上揭借款人係為規避前述放款總額限制而為借款之人頭戶
    。
  (三)被告庚○○在黃陳端、黃春鳳、林明如之個人信用調查表上
    記載：「黃陳端：每年家庭收入三百萬元、支出一百萬元、
    目前協助經營養鴨，以生產蛋類為主，其經濟信用尚可」、
    「黃春鳳：每年家庭收入一百八十萬元、支出八十萬元、目
    前從事農業，其家庭收入以先生收入為主，經濟信用尚可」
    、「林明如：每年家庭收入二千萬元、支出八百萬元、目前
    為協助農業生產、其經濟收入經營水果生產為主，目前經濟
    信用尚可」、「丁○○○每年家庭收入三千萬元、支出一千
    五百萬元目前家庭管理，經濟收入以子女收入為主，經濟信
    用尚可」，並於貸款申請書上之調查意見欄內記載：「黃陳
    端：目前協助養鴨經營，以生產蛋類為主，其經營管理尚可
    ，經濟收入尚穩定，信用尚可」、「黃春鳳：目前從事農業
    以其先生收入為主要家庭收入，經濟信用尚可」、「林明如
    ：目前協助農業發展，以種植果樹生產水果為主要家庭收入
    ，目前經濟信用尚可」、「丁○○○：借款人目前為家庭管
    理，其家庭收入以子女收入為主，經濟信用尚可」（見九十
    二年度他字第九八號第六四、六六頁、九十三年度偵字第一
    二一一０號卷第一六０至一六四頁、黃春鳳、林明如、丁○○○借款卷），惟查，證人黃陳端於偵查中結證稱：八十三
    年九月向觀音鄉農會貸款時的職業是在嘉義做工，一天工資
    六、七百元，有時有做有時沒有，八十三年時是在嘉義養鴨
    ，約一個月一萬餘元；證人黃春鳳於偵查中結證稱：八十三
    年九月向觀音鄉農會貸款時我沒有職業，是在從事家管，沒
    有從事農業生產；證人林明如於偵查中結證稱：八十三年九
    月向觀音鄉農會貸款時沒有職業，是在從事家管；證人丁○○○結證稱：八十三年九月向觀音鄉農會貸款時沒有工作，
    也沒有收入（見九十三年度偵字第一二一一０號卷第二五八
    至二六０頁），是被告庚○○在信用調查表、貸款申請書上
    之調查意見欄內之記載，顯非屬實，自堪認定。
  (四)被告庚○○辯稱當時確有去徵信，至於資料中貸款人年收入
    、年支出係貸款人申請貸款時自行填寫，己○○部分其有去
    公司瞭解該公司經營事項，其他人其係用與他身邊人聊天之
    方式去瞭解云云，於本院審理時則改稱個人信用調查表上黃
    陳端收入三百萬元，支出一百萬元，己○○收入三千萬元，
    支出一千五百萬元都是他們自己填寫，不是其填寫云云。經
    查：
    1.被告庚○○自承徵信調查包括土地估價、信用情形。徵信
      時須查明貸款戶之收支、職業，以暸解有無還款能力，以
      作為放款之參考等情（見九十三年度偵字第一二一一０號
      卷第二六六至二六七頁），證人即曾任觀音鄉農會信用部
      主任之戊○○證稱：徵信人要就內容詳細調查擔保物價值
      ，申請人是否有還款能力也要實際調查，並非依照申請人
      所告知之資料填載即為徵信（見本院九十六年一月十日審
      判筆錄第七頁），證人即共同被告丙○○亦證稱：徵信人
      員必須調查地形、地貌、週邊的地價及調查借款人未來之
      償還能力，對徵信調查表上之事項必須要實質上去瞭解，
      也必須旁敲側擊瞭解申請人的償還能力（見本院九十六年
      八月十五日審判筆錄第五頁），是徵信人員於徵信時須進
      行實際調查，而非僅憑借款人之告知而無須再為調查，自
      可認定。
    2.被告庚○○於偵查時自承：己○○收入三千萬，係根據他
      投資家庭事業，房地產等，在他所投資公司的會計帳目都
      有呈現；黃陳端年收入三百萬的根據係依據他存款、家庭
      收入來評估，他當初有提出存款證明等語，姑不論其所供
      述評估之方式是否屬實，然依其所述，顯見該部分應係被
      告庚○○自行填寫，況證人黃陳端、黃春鳳、林明如、丁○○○更證稱觀音鄉農會當時並無徵信人員前來訪查過收
      入狀況（見九十三年度偵字第一二一一０號卷第二五八至
      二六０頁），顯見該等資料並非借款人丁○○○、己○○
      、黃春鳳、林明如所填寫。
    3.被告庚○○雖辯稱依據過去徵信，並無相關辦法去做細部
      調查云云，然依前所述，徵信人員應實質進行徵信行為，
      而被告庚○○連黃陳端、黃春鳳、林明如、丁○○○均未
      實際探訪，即於信用調查表、貸款申請書上之調查意見欄
      內上為不實之記載，是被告庚○○並未盡其作為徵信人員
      之任務，足堪認定。被告庚○○前揭辯詞，均無可採。
  (五)依桃園縣觀音鄉農會八十三年三月二十三日理事會通過之觀
    音鄉農會辦理會員貸款處理要點二、甲、Ｂ(10)規定：「授信
    額度達一千萬元以上者，借款人應檢附經稅捐關蓋章之年度
    報繳綜合所得稅申報書影本以憑核對」（見九十三年度偵字
    第一二一一０號卷第一六五頁），惟黃春鳳、林明如均經國
    稅局證明八十二年度綜所稅無申報資料，（見九十三年度偵
    字第一二一一０號卷第一八五至一八六頁），顯與該規定未
    合。
  (六)據上所述，黃春鳳、林明如借款超過一千萬元，均無檢附經
    稅捐關蓋章之年度報繳綜合所得稅申報書影本；丁○○○、
    己○○、黃陳端、黃春鳳、林明如等借款人，遷入桃園縣觀
    音鄉不久，即辦理鉅額貸款，且均係由黃隆益名下之土地作
    為擔保，又均係同一日申請借款，亦均與己○○有關，明顯
    可知上揭借款人係為規避前述放款總額限制而為借款之人頭
    戶。被告庚○○職司借戶之徵信及信用之調查，就此顯而易
    現之情形卻未記載於調查報告表，明顯未善盡其徵信之職責
    。
  (七)甲○○後於八十三年八月二十六日在針對本件貸款案之臨時
    貸款會議上表示本案申請人部分無年度所得（見九十三年度
    偵字第一二一一０號卷第五三頁），另於八十三年八月二十
    六日在己○○、黃陳端、黃春鳳、林明如、丁○○○借款申
    請書上簽註己○○、黃陳端、黃春鳳、林明如、丁○○○等
    貸款戶之土地提供人均為黃隆益，有分散貸款，集中使用之
    嫌；風險過於集中，依農會目前營運情形，實不宜貸放；黃
    春鳳依國稅局證明八十二年度無所得，林明如經國稅局證明
    八十二年度綜所稅無申報等意見，並依分層負責呈信用部主
    任辛○○、乙○○及丙○○審核等情，有借款申請書在卷足
    憑（見九十三年度偵字第一二一一０號卷第一七九至一八三
    頁），是本貸款案有分散貸款，集中使用之嫌，黃春鳳依國
    稅局證明八十二年度無所得，林明如經國稅局證明八十二年
    度綜所稅無申報等情，為被告丙○○、乙○○所明知，足堪
    認定。
  (八)被告丙○○於八十三年八月二十六日臨時貸款會議結論時表
    示「徵信人員確實做好徵信，授信人員確實把資料做好，債
    權確實做到無慮即可核貸」；而被告乙○○在借款申請書上
    秘書之審查意見欄中簽註「一、擬如擬。二、本會資金充足
    經徵信評估不影響本會債權可請鈞長考慮」，被告丙○○則
    在借款申請書上總幹事之審查意見欄批示「准予貸放」等情
    ，有臨時貸款會議紀錄、借款申請書在卷可稽（見九十三年
    度偵字第一二一一０號卷第五四至五九頁），被告乙○○、
    丙○○於明知本件貸款案有分散貸款，集中使用之嫌，黃春
    鳳依國稅局證明八十二年度無所得，林明如經國稅局證明八
    十二年度綜所稅無申報等情形下，仍分別為建議核貸及准於
    核貸之行為，明顯未善盡渠等覆核及決定是否貸款之職責。
  (九)被告乙○○雖辯稱其僅擔任秘書，就貸款事項，秘書並無分
    層負責之事項，亦並無放款與否之決定權云云。經查，被告
    乙○○自承：依據慣例，如果秘書在的話，信用部主任簽註
    意見後，就轉呈秘書；農會貸款流程係申貸人先提出聲請書
    ，徵信人員到現場勘查擔保品的價值，之後會把勘查結果交
    給授信人員並同時召開貸款處理小組會議，由授信人員依據
    徵信人員提供的書面資料審核該案是否符合農會的作業規定
    ，授信人員將其意見轉呈信用部主任，信用部主任於審核後
    簽註意見呈秘書，秘書審核後簽註意見呈總幹事等情（見本
    院九十五年四月十七日準備程序筆錄第三頁），證人丙○○
    亦證稱：信用部主任簽註意見後，再由秘書去瞭解整個案件
    狀況來簽註意見，他們的意見再供我參考（見本院九十六年
    八月十五日審判筆錄第七頁），是被告乙○○對貸款雖無最
    後決定之權限，然秘書在貸款上仍有其職責，在信用部主任
    表示意見後，須去瞭解整個案件狀況來簽註意見，以供總幹
    事參考，故被告乙○○辯稱秘書並無分層負責之事項云云，
    自無可採。
  (十)桃園縣政府於八十三年十一月二十九日以八三府財金字第二
    三八八０九號函發函觀音鄉農會表示：「‧‧‧，經查貴會
    於八十三年九月份仍辦理分散借款集中使用之案件：‧‧‧
    ，貸款人（黃陳端、丁○○○、黃春鳳、己○○、林明如）
    為外縣市遷入設籍於草漯村，部分地址且與陳良欲、陳良發
    等七集團戶貸款人同，且黃春鳳、林明如無所得稅資料、黃
    陳端年所得僅二十萬元，與借款金額顯有未當，該貸款案違
    反個人授信案件徵信處理注意事項及農會信用部辦理放款業
    務應行注意改進事項，應嚴予糾正」（見九十四年度偵字第
    一０二０七號卷一第二一頁）；中央存款保險股份有限公司
    於八十四年一月十二日至同年月二十日檢查觀音鄉農會信用
    部，並於同年二月二十四日所提出之檢查報告中亦提及八十
    三年九月間黃陳端、丁○○○、黃春鳳、己○○、林明如貸
    款案，擔保品係由黃隆益提供，借款戶均具有親屬關係，而
    本案所貸資金均由黃劉春玉（己○○之妻）提領，除償還合
    庫借款三千十萬七千元，餘款多流向己○○及其妻所營事業
    ，借款利息則均由黃劉春玉代為繳納。另查該等借戶係提供
    非該農會業務區內之擔保品（新竹縣關西鎮及新埔鎮山坡地
    保育區之土地），且甫由外縣市遷入該農會業務區域內加入
    為贊助會員，即申貸鉅額放款，其行為已頗異常，未能深入
    瞭解仍予以核貸，授信政策有所偏誤（見中央存款保險股份
    有限公司檢查處檢查報告卷第七六至七八頁），是在本件貸
    款之後，桃園縣政府對本件借款案已提出糾正，中央存款保
    險股份有限公司亦對該等借款之異常提出意見，此自為被告
    丙○○、乙○○所知悉。又本件轉期申請案件之經辦人員邱
    怡雯於八十五年十一月二十七日於黃陳端、黃王春鳳、丁○○○之轉期申請書上簽註黃陳端、黃王春鳳、丁○○○依國
    稅局證明年所得無，顯與借款金額不相當。與林明如、己○○貸款戶之土地提供人均為黃隆益，有分散貸款，集中使用
    之嫌，有違分散風險原則。風險過於集中，實不宜予以轉期
    等意見（見九十三年度偵字第一二一一０號卷第一九五頁）
    ，此部分自亦為被告丙○○、乙○○所明知。
  (十一)於八十五年十二月四日所召開之臨時貸款會議上，被告丙○○於結論時表示准本件借款人繼續轉期（見九十三年度偵字
    第一二一一０號卷第一九四頁），被告乙○○於己○○、林
    明如之借款轉期申請書上簽註「擬請核」，於黃陳端、黃春
    鳳、丁○○○之借款轉期申請書上簽註「一、估價不足部分
    收回、二、其餘准予轉期可否請核」等語後，由被告丙○○
    予以核准轉期（見九十年度他字第一七二九號卷第八五、九
    一、九七、一０二、一０九頁），被告丙○○、乙○○明知
    明知桃園縣政府於八十三年十一月二十九日以八三府財金字
    第二三八八０九號函、中央存款保險股份有限公司八十四年
    二月二十四日檢查報告、邱怡雯於八十五年十一月二十七日
    簽註之意見，仍分別為建議准予轉期及准於轉期之行為，明
    顯未善盡渠等覆核及決定是否轉期之職責。
  (十二)被告丙○○、乙○○於明知前揭情事之情形下，仍為准予放
    款及轉期行為，一再未善盡渠等之職責，顯係意圖為己○○
    等人不法利益，洵堪認定。
  (十三)己○○自八十七年七月十三日起即拒絕繳息，迄今積欠本金
    一千六百八十八萬元、利息七十五萬六千零二十六元，黃陳
    端自八十七年七月十七日起即拒絕繳息，迄今積欠本金二千
    六百萬元、利息一百二十三萬一千九百八十四元，黃春鳳自
    八十七年七月二十一日起即拒絕繳息，迄今積欠本金二千七
    百萬元、利息一百二十七萬九千零七十二元，林明如自八十
    七年七月十三日起即拒絕繳息，迄今積欠本金一千四百九十
    萬元、利息七十萬六千一百八十四元，丁○○○自八十七年
    七月十七日起即拒絕繳息，迄今積欠本金二千六百萬元、利
    息一百二十三萬一千九百八十四元，此有桃園縣觀音鄉放款
    利息傳票在卷可證（見九十四年度偵字第一０二０七號卷一
    第一五五、一五八、一六一、一六四、一六七頁），是被告
    丙○○、乙○○為違背其任務之行為，確已致生損害於觀音
    鄉農會。
  (十四)綜上，被告丙○○、乙○○所辯均不足採信，本件事證明確
    ，被告丙○○、乙○○犯行堪予認定，應依法論科。
三、被告丙○○、乙○○行為後，刑法於九十四年二月二日修正
    公布，於九十五年七月一日施行。按行為後法律有變更者，
    適用行為時之法律，但行為後之法律有利於行為人者，適用
    最有利於行為人之法律，現行刑法第二條第一項定有明文。
    刑法第二條本身雖經修正，但刑法第二條既屬適用法律之準
    據法，本身尚無比較新舊法之問題，應一律適用裁判時之現
    行刑法第二條規定以決定適用之刑罰法律，核先敘明。又以
    本次刑法修正之比較新舊法，應就罪刑有關之共犯、未遂犯
    、想像競合犯、牽連犯、連續犯、結合犯，以及累犯加重、
    自首減輕暨其他法定加減原因（如身分加減）與加減例等一
    切情形，綜其全部罪刑之結果而為比較（參見最高法院九十
    五年度第八次刑庭會議決議）。然如行為後刑法條文經修正
    ，惟無有利、不利情形，自無庸為新舊法之比較，直接適用
    裁判時即修正後之刑法（參見最高法院九十五年度第二十一
    次刑庭會議決議）。經查，被告丙○○、乙○○行為後，刑
    法第五十六條連續犯之規定，業於九十四年一月七日修正刪
    除，並於九十五年七月一日施行，則被告丙○○、乙○○之
    犯行，因行為後新法業已刪除連續犯之規定，此刪除雖非犯
    罪構成要件之變更，但顯已影響行為人刑罰之法律效果，自
    屬法律有變更，依新法第二條第一項規定，比較新、舊法結
    果，仍應適用較有利於被告丙○○、乙○○之行為時法律即
    舊法論以連續犯。綜合修正前、後之比較，九十五年七月一
    日修正施行後之刑法規定並未有利於被告丙○○、乙○○，
    揆諸前揭最高法院決議及修正後刑法第二條第一項前段、後
    段規定之「從舊、從輕」原則，自應全部適用被告丙○○、
    乙○○行為時之法律，即修正前刑法之相關規定予以論處。
四、核被告丙○○、乙○○所為，係犯刑法第三百四十二條第一
    項之背信罪。被告丙○○、乙○○與被告庚○○間，有犯意
    聯絡及行為分擔，皆為共同正犯。又被告丙○○、乙○○先
    後多次背信之行為，均時間緊接，犯罪構成要件各相同，顯
    係基於概括犯意為之，依連續犯規定論以一罪，並依修正前
    刑法第五十六條之規定加重其刑。爰審酌被告丙○○、乙○○之素行、各自於觀音鄉農會之職務、犯罪之動機、目的、
    手段、對觀音鄉農會造成重大之損失，嚴重影響金融秩序，
    犯罪後猶矢口否認犯行等一切情狀，分別量處如主文所示之
    刑。而被告乙○○所犯上開背信罪，均為九十六年四月二十
    四日以前所犯，且悉合於中華民國九十六年罪犯減刑條例所
    規定之減刑條件，應依該條例第二條第一項第三款之規定，
    予以減為如主文所示之刑。
、免訴部分：
一、公訴意旨另以：被告庚○○、辛○○原分別係桃園縣觀音鄉
    農會徵信調查人員及信用部主任，庚○○負責該農會會員放
    款事宜，負有盡善良管理人之注意義務，依法令及該農會之
    規定對貸款人及擔保品詳為審核，辛○○受該農會所託，負
    有詳實審核農會放款業務之責，竟均意圖為第三人不法之利
    益，緣己○○（已死亡，業經不起訴處分確定）於八十三年
    八月一日，以其本人及兄嫂黃陳端、胞妹黃春鳳、弟媳林明
    如、母親丁○○○等人名義，及以其所有，登記在胞弟黃隆
    益名下附表所示之保育區土地為擔保向觀音鄉農會申請附表
    所示金額之貸款案，係己○○以分散貸款、集中使用之方式
    欲規避觀音鄉農會於八十三年一月二十五日第十二屆第二次
    會員代表大會所決議該農會信用度對每一會員及其同戶家屬
    放款總額，以前一年度決算淨值百分之二十五計算，最高不
    得超過四千萬元之規定，其中黃陳端、黃春鳳、林明如、丁○○○等人並未實際居住在桃園縣觀音鄉，僅為該次貸款而
    由己○○將黃陳端等戶籍遷入桃園縣觀音鄉，另黃春鳳、林
    明如、丁○○○等人於申請貸款當時係從事家管，並無工作
    ，林明如、黃春鳳等兼且無八十二年度綜合所得稅申報資料
    ，黃陳端則係在嘉義縣從事養鴨工作，月收入約一萬餘元，
    渠等四人之還款能力均顯屬薄弱，詎庚○○竟未詳加徵信，
    即分別於同年月二十二日製作黃陳端、黃春鳳、林明如、丁○○○等人之個人信用調查表，其上參考事項及調查意見欄
    分別記載：「黃陳端：每年家庭收入三百萬元、支出一百萬
    元、目前協助經營養鴨，以生產蛋類為主，其經濟信用尚可
    」、「黃春鳳：每年家庭收入一百八十萬元、支出八十萬元
    、目前從事農業，其家庭收入以先生收入為主，經濟信用尚
    可」、「林明如：每年家庭收入二千萬元、支出八百萬元、
    目前為協助農業生產、其經濟收入經營水果生產為主，目前
    經濟信用尚可。」、「丁○○○每年家庭收入三千萬元、支
    出一千五百萬元目前家庭管理，經濟收入以子女收入為主，
    經濟信用尚可」等情，並於貸款申請書上之調查意見欄內記
    載「黃陳端：目前協助養鴨經營，以生產蛋類為主，其經營
    管理尚可，經濟收入尚穩定，信用尚可。」、「黃春鳳：目
    前從事農業以其先生收入為主要家庭收入，經濟信用尚可。
    」、「林明如：目前協助農業發展，以種植果樹生產水果為
    主要家庭收入，目前經濟信用尚可。」、「丁○○○：借款
    人目前為家庭管理，其家庭收入以子女收入為主，經濟信用
    尚可」等情。俟觀音鄉農會放款經辦員甲○○於同年月二十
    四日臨時貸款會議上表示己○○等人之貸款案申請人部分無
    年度所得等情，且於同年月二十六日在己○○、黃陳端、黃
    春鳳、林明如、丁○○○等人借款申請書上分別簽註「己○○：二、提供之土地為外縣市之保育區，日後控管不易。三
    、與林明如、黃陳端、黃春鳳、丁○○○等貸款戶之土地提
    供人均為黃隆益，有分散貸款，集中使用之嫌。風險過於集
    中，依農會目前營運情形，實不宜貸放。」、「黃陳端：一
    、提供之土地為外縣市之保育區，所有權人為黃隆益。二、
    依國稅局證明年所得二十萬元，與借款金額不相當。四、與
    林明如、黃春鳳、丁○○○、己○○等貸款戶之土地提供人
    均為黃隆益，有分散貸款、集中使用之嫌；風險過於集中，
    依農會目前營運情形，實不宜貸放。」、「黃春鳳：二、依
    國稅局證明八十二年度無所得，顯與借款金額不相當，還款
    能力相當薄弱。三、提供之土地為外縣市保育區，日後控管
    不易，土地編定種類為保育區。四、與林明如、黃陳端、丁○○○、己○○等貸款戶之土地提供人均為黃隆益，有分散
    貸款、集中使用之嫌；風險過於集中，依農會目前情形，實
    不宜貸放。」、「林明如：一、提供之土地所有權人為黃隆
    益，土地編定種類為保育區。二、申請人名下無不動產資料
    。三、經國稅局證明八十二年度綜所稅無申報。五、借款人
    還款能力薄弱。六、與黃陳端、黃春鳳、丁○○○、己○○
    等貸款戶之土地提供人均為黃隆益，有分散貸款，集中使用
    之嫌。風險過於集中，依農會目前營運情形，實不宜貸放。
    」、「丁○○○：二、申請人名下無不動產資料。三、提供
    之土地為外縣市，日後控管不易。四、與林明如、黃陳端、
    黃春鳳、己○○等貸款戶之土地提供人均為黃隆益，有分散
    貸款，集中使用之嫌，風險過於集中，依農會目前營運情形
    ，實不宜貸放。」等意見見呈辛○○、乙○○及丙○○等人
    審核，詎辛○○明知黃春鳳、林明如部份之貸款案業已違反
    觀音鄉農會八十三年三月二十三日第十二屆第八次理事會通
    過之觀音鄉辦理會員貸款處理要點關於授信額度達一千萬元
    以上者，借款人應檢附經稅捐機關蓋章之年度報繳綜合所得
    稅結算申報書影本以憑核對之規定，且己○○等人供擔保之
    土地其所有權同屬一人，明顯係以分散貸款、集中使用之方
    式向觀音鄉農會貸款，風險過於集中，另該等供擔保之土地
    同屬保育區土地，日後可能產生出售不易等情，竟均未替農
    會盡善良管理人之注意義務，辛○○於審查意見欄簽註「一
    、擬依八十三年八月二十三日召開臨時貸款處理小組決議執
    行。二、依評估尚可。可否貸款，請核示」後，即由丙○○
    於附表所示時間核准貸放附表所示之金額合計一億四千萬元
    ，嗣於八十七年七月間，己○○等即陸續拒絕繳息，迄今己○○部分積欠本金一千六百八十八萬元、利息七十五萬六千
    零二十六元，黃陳端部分積欠本金二千六百萬元、利息一百
    二十三萬一千九百八十四元，黃春鳳部分積欠本金二千七百
    萬元、利息一百二十七萬九千零七十二元，林明如部份積欠
    本金一千四百九十萬元、利息七十萬六千一百八十四元，丁○○○積欠本金二千六百萬元、利息一百二十三萬一千九百
    八十四元，合計觀音鄉農會共損失本金一億一千零七十八萬
    ，利息五百二十萬五千二百五十元，因認被告庚○○、辛○○涉犯刑法第三百四十二條第一項背信罪嫌。
二、按案件時效已完成者，應諭知免訴之判決，刑事訴訟法第三
    百零二條第二款定有明文。被告庚○○、辛○○行為後，刑
    法於九十四年二月二日修正公布，並於九十五年七月一日施
    行。修正後刑法第八十條第一項第二款規定，追訴權，因犯
    最重本刑為三年以上十年未滿有期徒刑之罪者，二十年內未
    起訴而消滅。比較被告等行為時刑法第八十條第一項第二款
    規定，三年以上十年未滿有期徒刑者，追訴權十年內不行使
    而消滅，以適用舊法對於被告庚○○、辛○○有利。則關於
    追訴權時效之停止，亦應一體適用修正前刑法第八十三條之
    規定。
三、經查：
  (一)本件被告庚○○被訴於八十三年八月二十二日犯背信罪，而
    被告辛○○被訴背信之行為係於審查意見欄簽註「一、擬依
    八十三年八月二十三日召開臨時貸款處理小組決議執行。二
    、依評估尚可。可否貸款，請核示」，經查，該時間為八十
    三年九月一日，此有己○○、黃陳端、黃春鳳、林明如、黃
    王深之借款申請書在卷可稽（見己○○、黃陳端、黃春鳳、
    林明如、黃王深之借款卷），復為起訴書、追加起訴書所詳
    載。
  (二)至本件借款案件轉期部分，起訴書並未認被告庚○○、辛○○於該次涉有何背信犯行，且被告辛○○於八十三年十二月
    底即自觀音鄉農會退休（見九十三年度偵字第一二一一０號
    卷第二二三頁），而本件借款案件轉期時，被告庚○○亦非
    擔任徵信人員，此觀八十五年十二月臨時貸款會議中另有徵
    信人員發言即可得知（見九十三年度偵字第一二一一０號卷
    第一九三頁），故被告庚○○、辛○○於八十五年間之借款
    轉期，自無何背信之行為。
  (三)本件係於九十年八月十六日以剪報分他字案開始偵查，九十
    三年五月二十七日雖曾傳訊被告庚○○，然此時係以證人之
    身分進行訊問（見九十二年度他字第九八號卷第一九六至一
    九九頁），而至九十三年七月二十七日他字案報結，改分偵
    查案件時，亦僅將被告丙○○列為被告，直至九十四年六月
    八日九十四年度偵字第一０二０七號偵查案件分案時，始將
    被告庚○○、辛○○列為被告，然被告庚○○之追訴權時效
    應至九十三年八月二十一日即已完成，而被告辛○○之追訴
    權時效應至九十三年八月二十二日即已完成，而於此段期間
    內復無依法律之規定，偵查、起訴或審判之程序，不能開始
    或繼續時效之情形，自無追訴權時效停止問題。被告庚○○
    、辛○○之追訴權時效既已完成，依照前開說明，自應為諭
    知免訴之判決。
據上論斷，應依刑事訴訟法第二百九十九條第一項前段、第三百
零二條第二款，刑法第二條第一項前段、第二十八條、第三百四
十二條第一項、修正前刑法第五十六條前段，刑法施行法第一條
之一第一項、第二項前段，中華民國九十六年罪犯減刑條例第二
條第一項第三款、第七條，判決如主文。
本案經檢察官姚重珍、林安紜到庭執行職務。
中　　華　　民　　國　　96　　年　　9 　　月　　28　　日
                  刑事第一庭審判長法　官　曾淑華
                                  法  官  朱美璘
                                  法  官  王耀興
以上正本證明與原本無異。
如不服本判決，應於判決送達後10日內向本院提出上訴狀（應附
繕本），其未敘述上訴理由者，應於上訴期間屆滿後20日內補提
理由書狀於本院，上訴於臺灣高等法院。
    　　　　　　　　　　　　　　　書記官　劉晨輝
中　　華　　民　　國　　96　　年　　9 　　月　　28　　日
附錄本案論罪科刑法條全文
刑法第342條
為他人處理事務，意圖為自己或第三人不法之利益，或損害本人
之利益，而為違背其任務之行為，致生損害於本人之財產或其他
利益者，處5 年以下有期徒刑、拘役或科或併科1 千元以下罰金
。
前項之未遂犯罰之。
附表：
 ┌───┬──────┬──────┬────┬──────────────┐
 │貸款人│申請貸款日期│核准貸款日期│貸放金額│擔保品                      │
 ├───┼──────┼──────┼────┼──────────────┤
 │己○○│  83年8月1日│ 83年9月13日│1700萬元│新竹縣新埔鎮○○○○段新打坑│
 │      │            │            │        │小段15、15-1、15-2 、19、112│
 │      │            │            │        │、114、117、118號土地。     │
 ├───┼──────┼──────┼────┼──────────────┤
 │黃陳端│  83年8月1日│ 83年9月17日│2700萬元│新竹縣關西鎮○○○段：493、 │
 │      │            │            │        │504-2、508號土地。          │
 ├───┼──────┼──────┼────┼──────────────┤
 │黃春鳳│  83年8月1日│ 83年9月21日│2800萬元│新竹縣關西鎮○○○段：253、 │
 │      │            │            │        │253-1、255、493、493-4、504 │
 │      │            │            │        │、504-3、505、508-1號土地。 │
 ├───┼──────┼──────┼────┼──────────────┤
 │林明如│  83年8月1日│ 83年9月13日│1500萬元│新竹縣新埔鎮○○○○段新打坑│
 │      │            │            │        │小段：20、21、27-1 、27-4、 │
 │      │            │            │        │116號土地。                 │
 ├───┼──────┼──────┼────┼──────────────┤
 │黃王深│  83年8月1日│ 83年9月17日│2700萬元│新竹縣關西鎮○○○段：254、 │
 │池    │            │            │        │256、258、259、260、261、493│
 │      │            │            │        │、493-1、493-2、506、507號土│
 │      │            │            │        │地。                        │
 └───┴──────┴──────┴────┴──────────────┘
